臺灣雲林地方法院民事判決　九十年度簡上字第八九號
　　上　訴　人　乙○○
　　被上訴人　　丙○○
　　訴訟代理人　甲○○
右當事人間請求確認本票債權不存在等事件，上訴人對於中華民國九十年九月十二日
本院北港簡易庭九十年度港簡字第二四號第一審判決提起上訴，本院判決如左：
    主      文
上訴駁回。
第二審訴訟費用由上訴人負擔。
    事      實
甲、上訴人方面：
  一、聲明：
    (一)原判決廢棄。
    (二)確認被上訴人持有上訴人於民國八十八年四月一日所簽發票據號碼四八五九五
      八號、到期日八十八年四月十五日、票面金額新台幣（下同）一千萬元之本票
      （為無記名本票，被證十三，下稱系爭本票）一張票據債權不存在。
  二、陳述：除與原判決所載相同者，茲引用外，補稱：
    (一)本件上訴人於八十三年間陸續向訴外人甲○○（即丁加輝）借款（按：以下所
      指涉之借貸關係，事實上均為上訴人與甲○○間之關係，故以下涉及借貸主體
      時，均指稱甲○○），每次借款以五萬元、十萬元、十五萬元為額度，並先扣
      除一個月之利息後方為實際借款金額，總計借款金額約一百五十萬元。上訴人
      嗣後已償還六十萬元借款，惟因利滾利致利息龐大無法償還，故甲○○即強令
      上訴人簽發系爭本票乙紙作為所有積欠之金額。惟上訴人僅尚欠甲○○約九十
      萬元，其強令上訴人簽立系爭本票乙紙，並交由被上訴人丙○○（即甲○○之
      配偶）向鈞院聲請本票強制執行（鈞院九十年度票字第九號民事裁定），系爭
      本票債權自有釐清之必要，以免損害上訴人權益，是本件上訴人應有即受確認
      判決之法律上利益。
    (二)本件爭點在於系爭本票之債權是否存在。經查：
      1.十萬元借款部分：上訴人固曾於八十五年六月三日以其所有之車輛向甲○○
        典當得款十萬元，惟嗣後上訴人已將該十萬元債務予以清償，此由該車輛已
        過戶與第三人可知（按典當時車輛必備文書必由當鋪業者持有），詎被上訴
        人仍將此十萬元列為上訴人之債務。尤有甚者，被上訴人並以上訴人典當該
        車輛同時所簽發之本票為佐證，如前所述，十萬元債務既已清償，被上訴人
        竟仍持有本票，足徵被上訴人所持有之本票甚值非議。且被上訴人所提出之
        本票乃甲○○個人所製作，本票上尚有汽車車況圖，與被上訴人所提其餘由
        文具店所購買之制式本票不同，此亦足徵以汽車為質押借款，除制式本票外
        ，尚須簽立附有車況圖之本票。上訴人庭訊時稱制式本票於還款時己銷毀，
        而有汽車車況圖之本票疏未取回，應屬實在。否則，上訴人庭訊時僅需稱本
        票疏未取回即可，又何須另提及曾撕毀現已不存在之制式本票？再者，被上
        訴人亦未能舉證證明以新車典當換回舊車之事實，自不得以其執有新車之車
        籍資料而謂前開十萬元本票仍得為上訴人欠款之證明。至於上訴人之所以將
        新車之車籍資料質押在甲○○處，乃因上訴人另欠甲○○一筆借款，至於詳
        細金額並不清楚。
      2.七十萬元借款部分：上訴人固曾於八十六年六月間以其所有之雲林縣台西鄉
        ○○段九四四地號土地設定抵押權予訴外人賴清寬，以向賴清寬借得一百萬
        元，惟上訴人已將上訴人父親透過上訴人之雇主林在地所轉交之一百萬元，
        經由甲○○還給賴清寬（因上訴人不認識賴清寬），但本票則忘了收回。被
        上訴人固陳稱由上訴人先清償三十萬元，再由甲○○代上訴人清償賴清寬七
        十萬元等語，惟被上訴人空言貸與上訴人七十萬元鉅款，並未舉證以實其說
        ；且甲○○自承賴清寬之一百萬元皆由其運用，姑不論賴清寬是否係放款取
        息之「金主」，抑係因朋友關係之借款，上訴人取得賴清寬貸與之款項，尚
        須以不動產設定抵押為擔保，甲○○豈有僅欲取得不見得能夠收取之高額利
        息，而代上訴人清償貸款？甲○○復稱係因上訴人懇求如未塗銷前開土地上
        之抵押權設定將會遭父親責打，故代其清償時並未再設定抵押權等語，惟甲
        ○○以放款收息為常業，豈有不知上訴人之信用不佳，竟「憫」其處境而代
        償鉅款？且既係代償，何以不見甲○○一向要求借款人簽發之本票？至被上
        訴人所提之借據、切結書，亦不得為被上訴人所謂代償之證據。又被上訴人
        固提出交易明細表中一筆於八十六年八月十二日提領七十五萬九千元之交易
        記錄，證明甲○○確曾代上訴人清償七十萬元之借款，惟觀諸前開土地上之
        抵押權登記係於八十六年八月八日因清償原因而塗銷，被上訴人欲以不相關
        之資金往來而為舉證之情明甚。尤其甲○○個人資金之提領如何得為上訴人
        借款之證明？
      3.八十九萬五千元借款部分：上訴人確曾於八十六年七月十四日起至同年十二
        月二十二日止，向甲○○借得八十九萬五千元，惟上訴人前後曾還了兩次各
        三十萬元之款項，一次是在向賴清寬借得一百萬元時，當場即還給甲○○三
        十萬元以償前欠，另外一次則是用銀行匯款之方式還給甲○○，但此部分無
        法提出證據證明。
      4.二百八十七萬元借款部分：上訴人並未於八十六年九月十日至八十七年一月
        八日此段期間向甲○○貸借二百八十七萬元，上訴人之所以簽發票面金額合
        計為二百八十七萬元之本票，乃因上訴人積欠甲○○多筆債務（詳細金額已
        不清楚），甲○○向上訴人表示連同借款加上利息，要上訴人簽發上開四張
        本票，上訴人因畏懼甲○○上門討債，而不敢不簽。又被上訴人所提之提款
        證明，其金額為二百七十五萬九千元，不僅與二百八十七萬元之本票金額不
        符，且甲○○私人帳戶之入出帳，豈得為被上訴人借款予上訴人之證明？可
        見被上訴人所列金額並不實在。至若被上訴人稱上訴人係陸續借款後再會帳
        ，故與本票之金額不符等語，惟縱觀全卷，並無任何借據存在，被上訴人自
        稱係當舖業者且實際亦從事放款行為，則任意將鉅額款項陸續貸出而未要求
        借款人簽署借據，已與常理相違；且互核被上訴人所提之交易明細表及本票
        金額，縱如被上訴人所言係陸續借款才會帳，本票之票面金額亦無一與交易
        明細表上之金額相符，足見被上訴人所陳不實。
      5.被上訴人以上訴人向其借得之總金額四百五十六萬五千元，加計所謂之利息
        後，經兩造確認總金額為五百萬元云云。實則，如前所述，前揭被上訴人指
        述之借貸事實均非實在，被上訴人並無該債權，準此，以之累加金額再加上
        所謂之利息，即謂係上訴人之借貸金額，實屬無稽。
      6.復按約定利率，超過週年百分之二十者，債權人對於超過部分之利息，無請
        求權；債權人不得以折扣或其他方法，巧取利益；利息不得滾入原本，再生
        利息。民法第二百零五條、二百零六條、二百零七條第一項前段分別定有明
        文。本件被上訴人指述之借貸事實不僅均非實在，其自承以月息百分之七（
        即週年利率百分之八十四）核計利息，除其未能舉證證明兩造間有此利率約
        定外，亦有違前開法律之禁止規定。又八十七年十一月十五日至八十八年四
        月十五日間，五個月份之利息為二百六十二萬五千元，此部分係屬利息滾入
        原本再生之利息，亦與前開法律禁止規定相違背。
    (三)綜上所述，系爭本票之借貸債權並不存在。被上訴人既自認系爭本票之原因關
      係為金錢消費借貸關係，卻未見其舉證證明兩造間之消費借貸關係存在，其雖
      提出數張上訴人所簽發之本票以為證明，唯本件爭執者即係本票之原因關係，
      其復持本票企為證明，不啻未為舉證。
  三、證據：援用原審之立證方法。
乙、被上訴人方面：
  一、聲明：駁回上訴。
  二、陳述：除與原判決所載相同者，茲引用外，補稱：
    (一)十萬元借款部分：上訴人所欠之十萬元根本未曾清償，上訴人所述不實在。
    (二)七十萬元借款部分：甲○○當時因無法將一百萬元借給上訴人，乃介紹賴清寬
      將錢借給上訴人。之後，上訴人因家庭因素，要求將雲林縣台西鄉○○段九四
      四地號土地所設定之抵押權登記予以塗銷，並於八十六年八月八日拿三十萬元
      ，要求甲○○先代上訴人清償七十萬元，甲○○乃將賴清寬之印鑑證明及戶籍
      謄本等相關資料交給上訴人，由上訴人自行辦理塗銷登記。其後甲○○方於同
      月十二日提領七十五萬九千元，將其中之七十五萬元連同上訴人之三十萬元還
      給賴清寬，賴清寬之所以在還沒拿到錢之前願意塗銷抵押權登記，是因為甲○
      ○之請託。
    (三)八十九萬五千元借款部分：上訴人所稱還了二次各三十萬元之款項，一次是方
      才所述還給賴清寬之三十萬元，另一次則是在八十七年七月二十一日，上訴人
      要求將所積欠之金額展延清償期限至八十七年九月十五日時，所清償之三十萬
      元，故上訴人所稱一次是在其向賴清寬借得一百萬元時，當場即還給甲○○三
      十萬元以償前欠，另外一次則是用銀行匯款之方式還給甲○○等語，並不實在
      。
    (四)二百八十七萬元借款部分：四張票面金額共計二百八十七萬元之本票，確實是
      甲○○陸續提領現金借給上訴人後，由上訴人簽發給甲○○的。
  三、證據：除援用第一審所提證據外，補提借據、切結書影本各一份為證。
    理      由
一、按確認法律關係之訴，非原告有即受確認判決之法律上利益者，不得提起之，民
    事訴訟法第二百四十七條第一項定有明文。所謂有即受確認判決之法律上利益，
    係指法律關係存否不明確，原告在法律上之地位有不安之狀態存在或有受侵害之
    危險，而此種不安之狀態或危險，能以確認判決除去者而言。本件被上訴人丙○
    ○既持系爭本票向本院聲請本票裁定，並經本院九十年度票字第九號民事裁定准
    予強制執行在案，此有該民事裁定一紙在卷足稽，就上訴人而言，此部分債務在
    未經確定判決確認其不存在以前，仍有隨時受強制執行之危險，此等危險必須以
    確認判決方得除去，是上訴人請求確認被上訴人持有系爭本票之債權不存在，應
    認有即受確認判決之法律上利益，此合先敘明。
二、本件上訴人起訴主張：上訴人於八十三年間陸續向訴外人甲○○借款，每次借款
    以五萬元、十萬元、十五萬元為額度，並先扣除一個月之利息後方為實際借款金
    額，總計借款金額約一百五十萬元。上訴人嗣後已償還六十萬元借款，惟因利滾
    利致利息龐大無法償還，故甲○○即強令上訴人簽發系爭本票乙紙作為所有積欠
    之金額。惟上訴人僅尚欠甲○○約九十萬元，其強令上訴人簽發系爭本票乙紙，
    系爭本票債權自有釐清之必要。經查：就十萬元借款部分：上訴人固曾於八十五
    年六月三日以其所有之車輛向甲○○典當得款十萬元，惟嗣後上訴人已將該十萬
    元債務予以清償，十萬元債務既已清償，被上訴人竟仍持有本票，足徵被上訴人
    所持有之本票甚值非議。就七十萬元借款部分：上訴人固曾於八十六年六月間向
    賴清寬借得一百萬元，惟被上訴人空言貸與上訴人七十萬元鉅款，並未舉證以實
    其說。就八十九萬五千元借款部分：上訴人確曾於八十六年七月十四日起至同年
    十二月二十二日止，向甲○○借得八十九萬五千元，惟上訴人前後曾還了兩次各
    三十萬元之款項。就二百八十七萬元借款部分：上訴人並未於八十六年九月十日
    至八十七年一月八日此段期間向甲○○貸借二百八十七萬元，被上訴人所提之提
    款證明，其金額為二百七十五萬九千元，亦與二百八十七萬元之本票金額不符。
    復按約定利率，超過週年百分之二十者，債權人對於超過部分之利息，無請求權
    ；債權人不得以折扣或其他方法，巧取利益；利息不得滾入原本，再生利息，此
    均法有明文。本件被上訴人指述之借貸事實不僅均非實在，其自承以月息百分之
    七核計利息，除其未能舉證證明兩造間有此利率約定外，亦有違前開法律之禁止
    規定。又八十七年十一月十五日至八十八年四月十五日間，五個月份之利息為二
    百六十二萬五千元，此部分係屬利息滾入原本再生之利息，亦與前開法律禁止規
    定相違背。從而，系爭本票之借貸債權並不存在等情。被上訴人則以：十萬元借
    款部分，上訴人所欠之十萬元根本未曾清償。七十萬元借款部分，上訴人因家庭
    因素，要求將雲林縣台西鄉○○段九四四地號土地所設定之抵押權登記予以塗銷
    ，並於八十六年八月八日拿三十萬元，要求甲○○先代上訴人清償七十萬元，甲
    ○○乃將賴清寬之印鑑證明及戶籍謄本等相關資料交給上訴人，由上訴人自行辦
    理塗銷登記。八十九萬五千元借款部分：上訴人所稱還了二次各三十萬元之款項
    ，一次是方才所述還給賴清寬之三十萬元，另一次則是在八十七年七月二十一日
    ，上訴人要求將所積欠之金額展延清償期限至八十七年九月十五日時，所清償之
    三十萬元，故上訴人所述不實。二百八十七萬元借款部分：四張票面金額共計二
    百八十七萬元之本票，確實是甲○○陸續提領現金借給上訴人後，由上訴人簽發
    給甲○○的等語，資為抗辯。
三、系爭本票由上訴人簽發後交付與訴外人甲○○，甲○○則將系爭本票交付其配偶
    丙○○持向本院聲請裁定許可對發票人即上訴人強制執行之事實，業據兩造各自
    陳明，並有系爭本票、本院九十年度票字第九號民事裁定各一紙在卷足稽，自堪
    信為真實。按票據債務人不得以自己與發票人或執票人之前手間所存抗辯之事由
    對抗執票人。但執票人取得票據出於惡意者，不在此限，票據法第十三條定有明
    文。是票據債務人以其自己與執票人間所存抗辯之事由，對抗執票人，固為法之
    所許，然以發票人與執票人間所存抗辯之事由，對抗執票人，則與本票為無因證
    券之性質所不容（最高法院七十三年台上字第四三六四號判例參照）。但為確保
    票據流通及基於誠信原則之考量，苟執票人知票據附有抗辯事由而仍受讓之者，
    票據債務人即得以該事由，依票據法第十三條但書規定，對抗執票人，惟票據行
    為為不要因行為，執票人不負證明關於給付之原因之責任，如票據債務人主張執
    票人取得票據係出於惡意或詐欺者，則應由該債務人負舉證之責（最高法院四十
    八年台上字第一○一號、六十四年台上字第一五四○號判例參照）。本件被上訴
    人既係由訴外人甲○○受讓系爭本票，上訴人與甲○○間借貸之原因關係，本即
    不得對抗被上訴人，上訴人既未能舉證證明被上訴人取得票據係出於惡意，其以
    與甲○○間之借貸關係尚有爭執而訴請確認系爭本票之票據債權不存在，即無理
    由。
四、縱認本件被上訴人知悉上訴人與甲○○間之抗辯事由（借貸關係之不存在），惟
    上訴人與甲○○間借貸關係是否不存在，亦有待斟酌。按當事人主張有利於己之
    事實者，就其事實有舉證責任，民事訴訟法第二百七十七條前段定有明文；又票
    據為無因證券，票據債權人就其取得票據之原因，固不負證明之責任，已詳如前
    述，惟被上訴人既主張系爭本票係上訴人向甲○○借款所簽發交付，而消費借貸
    ，因金錢或其他替代物之交付，始生效力，是上訴人主張伊未收受借款時，就借
    款交付之事實，自應由被上訴人負舉證責任。經查：
  (一)就十萬元借款部分：被上訴人主張上訴人於八十五年六月三日以其所有之車輛向
    甲○○典當借得十萬元，並簽發面額十萬元之本票交與甲○○收執等情，業為上
    訴人所自認，並有本票一紙（被證二）在卷足憑，自堪信為真實。上訴人固主張
    伊嗣後已將該十萬元債務予以清償，此由該車輛已過戶與第三人可知，十萬元債
    務既已清償，被上訴人竟仍持有本票，足徵被上訴人所持有之本票甚值非議。且
    被上訴人亦未能舉證證明以新車典當換回舊車之事實，自不得以其執有新車之車
    籍資料而謂前開十萬元本票仍得為上訴人欠款之證明等語。惟主張有利於己之事
    實者，就其事實有舉證責任，已如前述，上訴人既自承已收受前開十萬元之借貸
    款項，則就其返還借款之積極事實，自應負舉證責任。衡諸常情，因借貸關係立
    具字據者，於債務清償後，債務人莫不將該字據收回，以免債權人嗣後又依憑該
    字據主張權利，致自陷於需舉證證明債務確已消滅之不利境地，是民法第三百零
    八條第一項規定：「債之全部消滅者，債務人得請求返還或塗銷負債之字據，其
    僅一部消滅或負債字據上載有債權人他項權利者，債務人得請求將消滅事由，記
    入字據」，固然負債字據之返還或塗銷，不過為證明債之消滅之證據方法，並非
    債之消滅之要件，故債已清償者，不得因負債字據未經返還或塗銷，即謂其債尚
    未消滅，惟依民法第三百二十五條第三項規定，債權證書已返還者，推定其債之
    關係消滅，是債權人若未返還債權證書，債務人自應就債之關係消滅負舉證責任
    。尤以票據乃無因證券，票據執票人得不明示其原因所在而主張享有證券上之權
    利，其流通性較諸一般債權證書或負債字據更強，票據債務人於票據債權人受領
    給付後，應即要求債權人繳回，俾使票據關係消滅或得向前手再為追索（此即票
    據具有「繳回證券」之性質，票據法第七十四條、第一百二十四條、第一百四十
    四條參照），故票據債務人未要求票據債權人繳回票據者，自亦應就債權債務關
    係消滅之事實，負舉證責任。本件上訴人既自承未將前開本票（被證二）收回，
    則其主張已向甲○○清償十萬元債務之事實，自應負舉證責任，上訴人既迄未舉
    證證明，則其主張十萬元債務已消滅等語，即無足採。上訴人固以原典當之車輛
    已經上訴人過戶與第三人，主張十萬元債務已清償（蓋典當時車輛必備文書必由
    當鋪業者持有），惟上訴人對於為何將新購得車輛之相關車籍資料置放甲○○處
    ，以及所謂另筆借款之詳情為何等問題，既均無法為合理明確之解釋，而被上訴
    人辯稱上訴人以新車典當換回舊車等語，與常情復不悖逆，自難據上訴人之前揭
    主張，為不利於被上訴人之認定。
  (二)就七十萬元借款部分：
    七十萬元借款部分：被上訴人主張上訴人曾於八十六年六月間，透過甲○○，以
    上訴人所有之雲林縣台西鄉○○段九四四地號土地設定抵押權予訴外人賴清寬，
    向賴清寬借得一百萬元，並簽發面額一百萬元之本票（被證三）及立具借據、切
    結書交給賴清寬之事實，業據上訴人所自認，並有本票、借據、切結書、土地登
    記簿各一份附卷可參，自屬真實。又被上訴人主張上訴人因家庭因素，要求將雲
    林縣台西鄉○○段九四四地號土地所設定之抵押權登記予以塗銷，並於八十六年
    八月八日拿三十萬元，要求甲○○先代上訴人清償七十萬元，甲○○乃將賴清寬
    之印鑑證明及戶籍謄本等相關資料交給上訴人，由上訴人自行辦理塗銷登記。其
    後甲○○方於同月十二日提領七十五萬九千元，將其中之七十五萬元連同上訴人
    之三十萬元還給賴清寬，賴清寬之所以在還沒拿到錢之前願意塗銷抵押權登記，
    是因為甲○○之請託等語，固為上訴人所否認，並陳稱上訴人已將一百萬元轉交
    甲○○還給賴清寬等語，惟票據為提示證券，執票人行使票據權利，須現實地出
    示證券，若執票人無法出示證券，即難據以主張其票據權利，是賴清寬既將本票
    甚而切結書、借據一併交給甲○○，嗣後並塗銷前開土地之抵押權登記，則賴清
    寬已受領清償，應可認定，否則賴清寬空口無憑，將無法向上訴人主張權利。上
    訴人不僅未能舉證證明其曾交付一百萬元，由甲○○轉交給賴清寬以清償一百萬
    元之債務，復未將相關負債字據或本票收回，則被上訴人主張由甲○○代上訴人
    清償七十萬元一節，應堪採信。甲○○既已自賴清寬處收受由上訴人所簽發之本
    票、借據、切結書等文件，其認為無需另行要求上訴人再行簽發本票或設定不動
    產抵押權以為擔保，尚符常情，是上訴人主張：上訴人取得賴清寬貸與之款項，
    尚須以不動產設定抵押為擔保，甲○○豈有僅欲取得不見得能夠收取之高額利息
    ，而代上訴人清償貸款？被上訴人復稱係因上訴人懇求甲○○，如未塗銷前開土
    地上之抵押權設定將會遭父親責打，故甲○○代其清償時並未再設定抵押權等語
    ，惟甲○○以放款收息為常業，豈有不知上訴人之信用不佳，竟「憫」其處境而
    代償鉅款？且既係代償，何以不見甲○○一向要求借款人簽發之本票等語，尚難
    遽而推論甲○○無代上訴人清償七十萬元之事實。
  (三)就八十九萬五千元借款部分：被上訴人主張上訴人曾於八十六年七月十四日起至
    同年十二月二十二日止，向甲○○借得八十九萬五千元等事實，業據其提出匯款
    執據十二紙（被證五）為證，並為上訴人所自認，自堪信為真實。上訴人固主張
    其前後曾還了兩次各三十萬元之款項，一次是在向賴清寬借得一百萬元時，當場
    即還給甲○○三十萬元以償前欠，另外一次則是用銀行匯款之方式還給甲○○等
    語，惟為被上訴人所否認，辯稱：上訴人所述不實，上訴人所稱還了二次各三十
    萬元之款項，一次是方才所述還給賴清寬之三十萬元，另一次則是在八十七年七
    月二十一日，上訴人要求將所積欠之金額展延清償期限至八十七年九月十五日時
    ，所清償之三十萬元等語。按如前(一)所述，上訴人既自承已收受前開八十九萬五
    千元之借貸款項，則就其返還借款之積極事實，自應負舉證責任。經查：甲○○
    係於八十六年七月十四日起陸續借給上訴人八十九萬五千元之款項，而上訴人向
    賴清寬借得一百萬元時係於同年六月間，則上訴人如何於八十六年六月間清償同
    年七月以後所積欠之債務？是就上訴人所陳償還三十萬元之時間點而言，顯然矛
    盾，而此亦足以印證被上訴人所稱上訴人於同年八月間交付三十萬元給甲○○，
    並要求甲○○代其償還其餘七十萬元之款項給賴清寬等語，應屬事實。又就另筆
    三十萬元之償還款項，上訴人亦自承無法提出任何證據證明，是上訴人前開主張
    ，尚難採信。
  (四)就二百八十七萬元借款部分：被上訴人主張上訴人於八十六年九月十日至八十七
    年一月八日此段期間向甲○○貸借二百八十七萬元一節，為上訴人所否認，辯稱
    ：上訴人之所以簽發票面金額合計為二百八十七萬元之本票，乃因上訴人積欠甲
    ○○多筆債務（詳細金額已不清楚），甲○○向上訴人表示連同借款加上利息，
    要上訴人簽發上開四張本票，上訴人因畏懼甲○○上門討債，而不敢不簽等語。
    經查：被上訴人前開主張，業據其提出交易明細表（被證六、七）一紙、本票四
    張（被證八）為證，上訴人固辯稱：被上訴人所提之提款證明，其金額為二百七
    十五萬九千元，與二百八十七萬元之本票金額不符等語，惟借款金額與債權人提
    款金額不符，恆屬常情，蓋債權人可能因為向他人轉借或本身手上保有現金，而
    只需提領部分金額，自難以借款金額與提款金額不符，遽認被上訴人之主張為不
    可採。固然，以甲○○提領該等款項一事，尚難遽以認定上訴人積欠甲○○前開
    二百八十七萬元款項，惟參諸上訴人所簽發之前開本票票面總金額與甲○○所提
    領之金額相若，堪認被上訴人前開主張應屬真實。退步言，縱使認為被上訴人之
    前開主張為不可採，上訴人亦自承之所以簽發票面金額合計為二百八十七萬元之
    本票，乃因上訴人積欠甲○○多筆債務（詳細金額已不清楚），甲○○向上訴人
    表示連同借款加上利息，要上訴人簽發上開四張本票，上訴人因畏懼甲○○上門
    討債，而不敢不簽等語，則上訴人既自認已受領所陸續借得之款項，復未能舉證
    證明其遭脅迫簽發本票或者已清償債務之事實，此四張本票之債權亦屬存在，被
    上訴人主張上開本票之票據債權存在，自屬有理。
  (五)按約定利率，超過週年百分之二十者，債權人對於超過部分之利息，無請求權；
    債權人不得以折扣或其他方法，巧取利益；利息不得滾入原本，再生利息。民法
    第二百零五條、二百零六條、二百零七條第一項前段固分別定有明文。惟超過法
    定最高限額利率之利息，依民法第二百零五條規定，僅債權人對之無請求權而已
    ，並非約定無效，而謂其債權不存在。債務人於利息到期後，同意將利息（包括
    超過限額部分）滾入原本，立約約定期限清償，為債之更改，就超過限額部分之
    利息而言，不啻已為任意給付，更難謂債權人就更改後之債權中原來超過限額之
    利息部分，不能請求，最高法院著有七十一年台上字第二五三二號判例可稽。經
    查：上訴人與甲○○間前開四筆借款（第四筆借款固為上訴人所否認，惟本院認
    定第四筆借款亦屬存在，已詳如前述）均約定上訴人應給付利息，已據兩造各自
    陳明，嗣後上訴人因無力清償前開四筆借款，而於八十七年二月十五日簽發面額
    五百萬元之本票（被證九，該本票為上訴人所簽發，已經上訴人自認），則無論
    上訴人與甲○○間所約定之利率若干，依前開判例意旨，上訴人與甲○○間已為
    債之更改，上訴人自仍應負該本票票據上之責任。被上訴人復主張嗣後上訴人又
    因無力償還前開五百萬元之本票債務，而分別於八十七年四月八日、同年七月二
    十一日、同年九月二十五日簽發支付利息之本票（月利均為百分之七，即年利百
    分之八十四，故面額各為七十萬、一百十萬及七十萬元，一百十萬元部分乃因上
    訴人償還部分款項三十萬元，本應為一百四十萬元之利息扣除三十萬元後，即為
    一百十萬元，被證十、十一、十二）交甲○○收執，並展延還款期限至八十七年
    十一月十五日，惟屆期上訴人仍無力清償，甲○○與上訴人遂於八十八年四月一
    日再行協議，以八十七年十一月十五日止本利和共計七百五十萬元為借款本金，
    上訴人承諾於八十八年四月十五日還款，以月利百分之七計算五個月之利息應為
    二百六十二萬五千元，本利和應為一千零十二萬五千元，取整數由上訴人簽發系
    爭本票交由甲○○收執等情，除利率約定及利息違反民法規定外，均為上訴人所
    不爭執。是依前揭判例意旨，無論上訴人與甲○○間約定之利率若干，上訴人與
    甲○○間已為債之更改，上訴人自仍應負系爭本票之票據上責任。是上訴人辯稱
    ：被上訴人指述之借貸事實不僅均非實在，其自承以月息百分之七（即週年利率
    百分之八十四）核計利息，除其未能舉證證明兩造間有此利率約定外，亦有違前
    開法律之禁止規定。又八十七年十一月十五日至八十八年四月十五日間，五個月
    份之利息為二百六十二萬五千元，此部分係屬利息滾入原本再生之利息，亦與前
    開法律禁止規定相違背等語，均非可採。
五、綜上所述，本件上訴人主張其與甲○○間之消費借貸關係不存在，為不足採，其
    請求確認系爭本票債權不存在，自無理由，不應准許。原審為上訴人敗訴之判決
    ，並無不合，上訴意旨指摘原判決不當，求予廢棄改判，為無理由，應予駁回其
    上訴。
六、本件事證已臻明確，兩造其餘之攻擊、防禦方法及舉證，經審酌後，於判決結果
    不生影響，爰不一一論列，併此敘明。
據上論結，本件上訴為無理由，依民事訴訟法第四百三十六條之一第三項、第四百四
十九條第一項、第七十八條，判決如主文。
中　　　華　　　民　　　國 　　九十一　　　年　 　二　 　月　  　八   　日
                               臺灣雲林地方法院民事第一庭
~B審判長法官　蕭守田
~B法　　　官　陳秋如
~B法　　　官　李明益
右為正本係照原本作成。
如不服本判決，應於本判決送達後二十日內，以其適用法規顯有錯誤為理由，向本院
提出上訴狀（須附繕本），經本院許可後（其許可以訴訟事件所涉及之法律見解具有
原則上之重要性者為限），逕送最高法院。
中　　　華　　　民　　　國 　　九十一　　　年　 　二　 　月　  　八   　日
~B法院書記官　蘇靜怡
